臺灣臺南地方法院民事判決
109年度訴字第2125號
原      告  林逸雲  
訴訟代理人  劉展光律師
被      告  林昭偉  
訴訟代理人  黃進祥律師
            黃建雄律師
            蔡志宏律師
被      告  林蘇美櫻
上列當事人間請求確認優先購買權存在等事件，經本院於民國11
0年3月3日言詞辯論終結，判決如下：
    主  文
確認原告對坐落臺南市○○區○○段○○○地號土地有優先購買
權存在。
被告林昭偉就坐落臺南市○○區○○段○○○地號土地於民國一
０八年七月十九日所為所有權移轉登記（登記原因：買賣）應予
塗銷，並回復登記為被告林蘇美櫻所有。
被告林蘇美櫻應就坐落臺南市○○區○○段○○○地號土地（面
積七五點七七平方公尺，權利範圍全部），以買賣價金新臺幣貳
佰捌拾肆萬捌仟玖佰伍拾貳元之價格與原告訂立買賣契約，並於
原告給付新臺幣貳佰捌拾肆萬捌仟玖佰伍拾貳元後，將上開土地
所有權移轉登記予原告。
訴訟費用由被告負擔。
    事實及理由
一、原告起訴主張：臺南市○○區○○段000地號土地(下稱系爭土地
    )及其上之門牌號碼台南市○○區○○路○段00巷00號房屋(下稱
    系爭房屋），原均屬原告父親林育儀所有，被告林蘇美櫻為
    原告之母親，被告林昭偉則為原告之弟弟。林育儀過世後，
    兩造協議系爭土地由被告林蘇美櫻繼承，系爭房屋由原告繼
    承，依民法第425條之1第1項之規定，原告於受讓系爭房屋
    時，與系爭土地所有權人即被告林蘇美櫻間，即有法定租賃
    關係存在，與被告林蘇美櫻有無向原告收取租金並無關聯。
    因系爭房屋坐落之區域可參與文化保存等計畫，原告與被告
    林蘇美櫻商議後，於108年2月15日另行簽署系爭土地之土地
    租賃契約書（下稱系爭租約），由系爭租約第1條可知其租
    賃範圍為系爭土地之全部。惟被告林蘇美櫻因遭被告林昭偉
    之話術，因而於108年7月19日以買賣為原因，買賣價金為新
    臺幣（下同）2,848,952元，將系爭土地所有權移轉登記予
    被告林昭偉，此情未曾通知原告，自不得以該買賣關係對抗
    原告，該買賣契約、所有權移轉行為均為無效，原告可對被
    告二人主張優先購買權，爰依民法第425條之1及土地法第10
    4條第1項或民法第426條之2之適用或類推適用提起本訴等語
    。並聲明：㈠確認原告對坐落臺南市○○區○○段000地號土地有
    優先購買權存在。㈡被告林昭偉就坐落臺南市○○區○○段000地
    號土地於108年7月19日所為所有權移轉登記（登記原因：買
    賣）應予塗銷，並回復登記為被告林蘇美櫻所有。㈢被告林
    蘇美櫻應就坐落臺南市○○區○○段000地號土地（面積75.77平
    方公尺，權利範圍全部），以買賣價金2,848,952元之價格
    與原告訂立買賣契約，並於原告給付2,848,952元之後，將
    上開土地所有權移轉登記予原告。
二、被告則以：
　㈠被告林蘇美櫻：對於原告之請求及主張不爭執，並同意原告
    之請求。
　㈡被告林昭偉：系爭土地及房屋原均為林育儀所有，而林育儀
    死亡後系爭土地由被告林蘇美櫻繼承，系爭房屋由原告繼承
    ，則系爭土地與系爭房屋分屬不同人係因「遺產分 割」，
    非「所有權讓與」，本案應無民法第425條之1適用。又民法
    第425條之1僅有「推定」之效力，而原告與被告林蘇美櫻於
    108年2月25日簽署系爭租約，則被告林蘇美櫻與原告法律關
    係自簽署之日起應依系爭租約定之，與民法第425條之1規定
    無關。另系爭租約之目的在於文化保存，而非租地建屋，且
    系爭房屋為違章建築，亦無土地法第104條優先承買權之適
    用，且基於被告林蘇美櫻與原告之至親關係，被告林蘇美櫻
    從未向原告收取租金，應為被告林蘇美櫻同意無償讓原告使
    用，核其性質應為使用借貸，因民法第425條之1僅有推定之
    效力，故在系爭租約簽署前，被告林蘇美櫻與原告間法律關
    係應為使用借貸。並聲明：原告之訴駁回。 
三、本件被告林蘇美櫻經合法通知，未於言詞辯論期日到場，核
    無民事訴訟法第386條各款所列情形，爰依原告之聲請，由
    其一造辯論而為判決。
四、兩造不爭執事項：
　㈠臺南市○○區○○段000地號土地（下稱系爭土地）及其上之門牌
    號碼台南市○○區○○路○段00巷00號房屋（下稱系爭房屋），
    原均屬原告父親林育儀所有。被告林蘇美櫻為原告之母親、
    父親林育儀之配偶，被告林昭偉為原告之弟弟。父親林育儀
    過世後，兩造協議系爭土地由被告林蘇美櫻繼承，系爭房屋
    由原告繼承。
　㈡原告與被告林蘇美櫻於108年2月15日簽署系爭土地之土地租
    賃契約書(下稱系爭租約）。  　
　㈢被告林蘇美櫻於108年7月19日將系爭土地所有權移轉登記予
    被告林昭偉（登記原因：買賣、買賣價金新臺幣貳佰捌拾肆
    萬捌仟玖佰伍拾貳元）。
五、兩造爭執事項：
  ㈠被告林蘇美櫻於108年7月19日移轉登記系爭土地予被告林昭
    偉前，原告與被告林蘇美櫻就系爭房屋坐落系爭土地之法律
    關係為何？有無民法第425條之1之適用？
　㈡本案有無土地法第104條或民法第426條之2之適用或類推適用
    ？
六、得心證之理由：
　㈠原告與被告林蘇美櫻間就系爭土地有租賃關係存在：
　  ⒈按土地及其土地上之房屋同屬一人所有，而僅將土地或僅
      將房屋所有權讓與他人，或將土地及房屋同時或先後讓與
      相異之人時，土地受讓人或房屋受讓人與讓與人間或房屋
      受讓人與土地受讓人間，推定在房屋得使用期限內，有租
      賃關係。其期限不受第449條第1項規定之限制，民法第42
      5條之1第1項定有明文。至於土地與房屋為各別之不動產
      ，各得單獨為交易之標的，且房屋性質上不能與土地使用
      權分離而存在，亦即使用房屋必須使用該房屋之地基，故
      土地及房屋同屬於一人，而將土地及房屋分開、同時或先
      後出賣，其間雖無地上權設定，然除有特別情事，可解釋
      為當事人之真意，限於賣屋而無基地之使用外，均應推斷
      土地承買人默許房屋承買人繼續使用土地。其本旨乃在於
      房屋所有權與基地利用權一體化之體現，以保護房屋既得
      之使用權，並依民法第425條之1有關推定租賃關係存在之
      規定，以調和土地、建物不同所有人間之權益，庶符社會
      正義之要求（最高法院95年度台上字第551號判決意旨參
      照）。
　　⒉查系爭土地及房屋，原均屬被告林蘇美櫻之配偶即原告、
      被告林昭偉之父親林育儀所有。林育儀於100年6月14日死
      亡，兩造為其法定繼承人，並協議系爭土地由被告林蘇美
      櫻繼承，系爭房屋由原告繼承。嗣被告等於108年6月5日
      就系爭土地簽訂土地所有權買賣移轉契約書，並於108年7
      月19日由林蘇美櫻將系爭土地所有權移轉登記予被告林昭
      偉（登記原因：買賣、買賣價金新臺幣貳佰捌拾肆萬捌仟
      玖佰伍拾貳元）等情，為兩造所不爭執，並有原告提出房
      屋稅籍資料、系爭土地第一類登記謄本、臺南市建設局建
      築物使用許可證可按。
　　⒊基上，系爭土地與系爭房屋原係林育儀所有，於林育儀死
      亡後，系爭房地應由兩造共同繼承，而兩造協議由系爭房
      屋歸原告取得，系爭土地則歸被告林蘇美櫻取得，依上開
      說明，堪認兩造公同共有之系爭房地，已因協議分割遺產
      結果，造成土地與房屋分開，分屬不同人所有之結果者至
      明，而與民法第425條之1第1項規定之情形相近似。參以
      房屋性質上不能與土地使用權分離而存在，亦即使用房屋
      必須使用該房屋之地基者，為一般普遍之常情，則依上開
      說明，應推斷土地受讓人林蘇美櫻，有默許房屋所有人繼
      續使用土地之意思。準此，已足認原告得類推適用民法第
      425條之1第1項規定，推定在系爭房屋得使用期限內，與
      土地所有人林蘇美櫻間有租賃關係存在。更何況被告林蘇
      美櫻與原告嗣於108年2月15日簽訂土地租賃契約書，有土
      地租賃契約書為證（本院卷第19頁），亦為兩造所不爭執
      ，則原告主張與被告林蘇美櫻就系爭土地間成立租賃關係
      等語，即堪採信。
　　⒋被告雖辯稱：被告林蘇美櫻與原告法律關係自簽署之日起
      應依系爭租約定之，與民法第425條之1規定無關。另系爭
      租約之目的在於文化保存，而非租地建屋，被告林蘇美櫻
      與原告係至親關係，被告林蘇美櫻從未向原告收取租金，
      應為被告林蘇美櫻同意無償讓原告使用，核其性質應為使
      用借貸等語。惟原告與被告林蘇美櫻簽訂系爭租約時，系
      爭房屋早已完成起造，復觀系爭租約開宗明義記載簽訂租
      賃契約之目的為「茲因【前瞻基礎建設計畫－城鄉建設－文
      化生活圈建設計畫－文化保存－具文資潛力之老建築保存與
      再生計畫補助】（下稱系爭計畫）之申請土地租賃事宜..
      ..」，益足認系爭租約之簽訂，係為保障原告所有系爭房
      屋得繼續使用系爭土地，以符合系爭計畫之申請補助條件
      ，其使用目的與租地建屋後房屋持續使用土地之目的相一
      致，被告以系爭租約之目的並非租地建屋而主張原告與被
      告林蘇美櫻間不成立租賃關係等語，並不可採。又被告林
      蘇美櫻對於與原告間成立租賃關係，並不爭執，則原告是
      否繳納租金，僅對被告林蘇美櫻是否構成債務不履行情事
      ，要難據此即認定其二人間就系爭房地成立借貸關係，被
      告此部分抗辯，亦不足採。
　㈡原告就系爭應有部分得行使優先購買權：
    ⒈按租用基地建築房屋，出租人出賣基地時，承租人有依同
      樣條件優先購買之權。出賣人應將出賣條件以書面通知優
      先購買權人；優先購買權人於接到出賣通知後10日內不表
      示者，其優先權視為放棄。土地法第104 條第1 項前段、
      第2 項前段、民法第426 條之2 第1 項前段、第2 項各有
      明定。查土地法第104 條第1 項規定，基地出賣時，地上
      權人、典權人或承租人有依同樣條件優先購買之權。旨在
      使基地與基地上之房屋合歸一人所有，以盡經濟上之效用
      ，並杜紛爭。故共有基地之共有人出售其應有部分時，該
      基地之地上權人、典權人或承租人亦有依同樣條件優先購
      買之權。又優先購買權人接獲出賣人通知而未於10日內表
      示購買，固屬放棄；倘出賣人未為與買賣契約同樣條件之
      通知，縱承租人知悉出賣事實而未為購買之表示，仍不得
      視為其放棄優先購買權（最高法院108年度台上字第1909
      號號判決要旨參照）。
    ⒉查原告就系爭房屋與林蘇美櫻間存在租賃契約，揆諸上開
      規定，原告即得主張就系爭土地有優先購買權，惟被告並
      未舉證於108年7月19日就系爭土地進行買賣時，曾將該買
      賣條件通知原告，則依前開說明，原告自得依同樣條件即
      以買賣價金行使優先購買之權，是原告訴請被告林昭偉塗
      銷系爭登記，並請求林蘇美櫻就系爭土地與之訂立與林昭
      偉108年7月19日買賣相同條件之買賣契約，暨於其給付價
      金後協同辦理所有權移轉登記，均於法相合。
七、綜上所述，原告依土地法第104 條第1 項前段、第2 條後段
    及民法第426 條之2 第1 項前段、第3 項規定，請求確認其
    就系爭土地有優先購買權存在；請求被告林昭偉塗銷系爭土
    地於108年7月19日所為所有權移轉登記（登記原因：買賣）
　　，並回復登記為被告林蘇美櫻所有。暨被告林蘇美櫻應就
　　系爭土地以買賣價金2,848,952元之價格與原告訂立買賣契
    約，並於原告給付2,848,952元後，將上開土地所有權移轉
    登記予原告，均為有理由，應予准許。
八、本件事證已臻明確，兩造其餘攻擊或防禦方法及所用之證據
    ，經本院斟酌後，認均不足以影響本判決之結果，爰不逐一
    論列，附此敘明。
九、據上論結，本件原告之訴為有理由，依民事訴訟法第78條、
    第87條第1 項判決如主文。 　　　
中　　華　　民　　國　　110 　年　　3 　　月　　17　　日
                  民事第四庭    法  官　李杭倫  
以上正本係照原本作成。
如對本判決上訴，須於判決送達後20日內向本院提出上訴狀。
如委任律師提起上訴者，應一併繳納上訴審裁判費。
中　　華　　民　　國　　110 　年　　3 　　月　　18　　日
                                書記官　黃怡惠